臺灣高等法院刑事判決　　　　　　　　　　　　　　九十一年度上訴字第三三四號
　　上　訴　人
　　即　被　告　乙○○
右上訴人因妨害自由等案件，不服臺灣基隆地方法院九十年度訴字第二四六號，中華
民國九十年九月二十日第一審判決（起訴案號：臺灣基隆地方法院檢察署九十年度偵
字第五八五號）提起上訴，本院判決如左：
    主  文
上訴駁回。
    事  實
一、乙○○曾於民國（下同）八十五年間因違反麻醉藥品管理條例案件，經臺灣新竹
    地方法院判處有期徒刑三月確定，八十六年一月六日易科罰金執行完畢，猶不知
    悔改，緣甲○○（成年人，業經原審判決有罪確定）、李文榮（成年人，業經原
    審判決有罪確定）、乙○○與綽號「矮仔猴」之姓名年籍不詳之成年男子為友人
    ，甲○○因懷疑丙○○與其前妻許雲英有染，遂與李文榮、乙○○、「矮仔猴」
    、「矮仔猴」之姓名年籍不詳之友人（成年人）及另一姓名年籍不詳之成年男子
    六人共同基於意圖為自己不法所有之犯意聯絡，由與丙○○相熟之「矮仔猴」於
    八十九年十二月十三日電邀丙○○於當日下午至基隆市○○○路北二高東側交流
    道見面，同日下午二時許，甲○○駕駛自用小客車搭載不知情之友人王文正、吳
    俊杰（均經不起訴處分確定），「矮仔猴」之前揭姓名年籍不詳之友人駕車搭載
    「矮仔猴」及李文榮，而乙○○則獨自駕駛其所有之自用小客車，抵達前揭約定
    地點，見依約駕車前來之丙○○後，甲○○、李文榮、乙○○、「矮仔猴」及其
    友人即以各自駕駛之車輛將丙○○乘坐之車輛圍住，並由「矮仔猴」坐至丙○○
    車輛之右前座抓住丙○○使其無法將車輛駛離，甲○○、李文榮隨即上前打開丙○○駕駛座側之車門出手毆打丙○○（傷害部分未據告訴），並令丙○○移至後
    座中間，甲○○與前揭不詳姓名年籍之成年男子分坐後座丙○○兩側，由李文榮
    駕駛丙○○之自用小客車，強押丙○○至臺北縣萬里鄉○○村○○路四十號甲○○舊宅，「矮仔猴」之不詳姓名友人及乙○○則駕車尾隨，甲○○原駕駛之車輛
    則由王文正、吳俊杰駛離。甲○○、李文榮、乙○○、「矮仔猴」及其不詳姓名
    友人等將丙○○強押至其舊宅門前後，甲○○一再質問丙○○何以與其前妻有染
    並再度出手毆打丙○○，隨後因大雨，甲○○等人又將丙○○押至臺北縣萬里鄉
    ○○村○○路五十號甲○○住處，甲○○要求丙○○交付新臺幣（下同）四百萬
    元，並稱「如果拿不出錢來，就讓你見不到明天的太陽」等語，致丙○○心生畏
    怖，表示願交付甲○○財物，惟表示無力籌措四百萬元，要求降低金額，嗣經李
    文榮及「矮仔猴」即居中協調，甲○○同意降為一百五十萬元，隨即由李文榮、
    「矮仔猴」及其不詳姓名友人帶同丙○○至其所駕駛之自用小客車上取現金四十
    萬元，再共同返回臺北縣萬里鄉○○路五之一號丙○○住處，由丙○○取出第一
    級毒品海洛因七兩，第二級毒品安非他命十三兩交予「矮仔猴」等三人後，「矮
    仔猴」等人再將前揭毒品交予甲○○，甲○○即自四十萬元中取出三萬元，分予
    李文榮、「矮仔猴」及其友人各一萬元，並將前揭海洛因藏置於臺北縣金山鄉華
    輪二十六號電線桿下，安非他命則取部分供己施用，其餘藏置於住處後水溝內。
    嗣丙○○因毒品案為警查獲舉發上情，經警於九十年一月十日上午十一時許在臺
    北縣萬里鄉○○路五十號甲○○住處實施搜索查獲，並當場扣得第一級毒品海洛
    因十三包（驗餘淨重二百四十點七公克。安非他命則因未包裝妥固，藏在水溝為
    大雨沖濕流失）。
二、案經基隆市警察局移送臺灣基隆地方法院檢察署檢察官偵查起訴。
    理  由
一、訊據被告乙○○矢口否認右揭犯行，辯稱：伊當日僅係經過北二高交流道，不知
    發生何事云云，被告甲○○亦附和其詞稱被告乙○○係開車載伊至基隆市區向其
    弟借車，在北二高交流道時並未下車，亦未隨伊與丙○○等人至其住處云云。經
    查：
  (一)右揭事實，業據被害人丙○○於警訊、偵查、原審及本院調查中指述綦詳，核與
    同案被告王文正、吳俊杰供述之部分情節，及證人許雲英證述情節相符。再扣案
    白色粉末十三包（驗餘淨重二百四十點七公克）確係第一級毒品海洛因一節，亦
    有法務部調查局九十年二月十日（九○）陸（一）字第九○一三五五八三號鑑定
    通知書附卷可稽（見偵查卷六十六頁）。
  (二)被害人丙○○於案發當日隻身一人開車到達北二高交流道時，即遭已判決確定被
    告甲○○、李文榮、被告乙○○及「矮仔猴」與其他二名不詳姓名男子共六人駕
    車包圍，並遭甲○○毆打，縱其至愚，亦無主動要求至已判決確定被告甲○○住
    處談判，陷自己於危險境地之可能。再被害人丙○○於警訊、偵查及原審調查中
    均一再陳稱前揭四十萬元現金係向友人周轉得來，擬供發放其經營「鄉土味土雞
    城」員工薪資之用，參以丙○○遭被告等多人強行帶往甲○○住處，復遭被告甲○○毆打及恫嚇等情，若非丙○○因被告等人之行為心生畏怖，斷無交付前揭財
    物之可能。況丙○○若係自願交付前揭財物，甲○○等大可在原處等待丙○○返
    家取來交付，何須由李文榮三人隨同前往？益徵甲○○於原審所辯被害人丙○○
    係自願與之至其住處及交付前揭財物云云，與事實不符，不足採信。再甲○○若
    有心將毒品返還予丙○○而無據為己有之意，亦可託「矮仔猴」轉交或自行交還
    ，惟渠竟捨此未為，甚且取用部分，並將未施用部分藏置於土中及水溝中，其有
    為自己不法所有之意圖至明。
  (三)被告乙○○雖辯稱伊對於甲○○之犯行均不知情云云，惟其於警訊中供稱伊與甲○○係朋友，且伊知悉丙○○做出對不起朋友之事，始接受甲○○之要求，駕車
    至北二高交流道圍住丙○○駕駛之車輛，嗣甲○○、李文榮與「矮仔猴」三人下
    車，甲○○並出手毆打丙○○，後甲○○即要其自行離去，當日晚間六、七時許
    ，伊再至甲○○住處，當時李文榮、「矮仔猴」二人帶著丙○○外出云云（見九
    十年一月十七日乙○○警訊筆錄）；於偵查中復改稱伊當日係載甲○○至金山開
    車，後途經北二高交流道，見甲○○與丙○○說話，伊即離去，當日很晚才再至
    甲○○住處，當時丙○○正要離去云云（見偵查卷第五十一頁反面）；於原審調
    查中則又稱「：：那天我是早上十點多到他（甲○○）家然後一起吃午飯，到了
    下午他叫我載他去基隆他弟弟家開他弟弟的車，他沒有說要做什麼，開到車後我
    就回金山，他自己將車開回萬里。」、「（問：為何會到北二高入口？）我自基
    隆開車回金山時經過那裡剛好看到他的車停那裡，我沒有看到丙○○，我有停車
    和甲○○講了一下就走了，我問他做什麼，他不告訴我。」、「（問：後來有無
    再去他家？）晚上有去他家玩，那時他家只有他一人。後來才知道他和丙○○的
    事。我當天並沒有看到丙○○、李文榮和矮仔猴，我不認識他們三人。」（見原
    審卷第五十一頁）；於本院稱：伊沒有看到甲○○有無開車圍堵丙○○之事，亦
    不認識丙○○，伊直接回去，於很晚約九點半或十點才去甲○○，才進去看丙○○要走，那時才知丙○○這人，當時李文榮、矮仔猴等三、四人都要走，我也不
    知他們要做何，伊待十分鐘就走了等語（見本院九十一年二月二十五日訊問筆錄
    ），觀諸其前後所供，不僅就案發當日伊為何至北二高交流道、是否駕車圍住丙○○之車輛、有無遇見被告李文榮及「矮仔猴」等人及當晚再至甲○○住處時，
    丙○○已否離去各節，均有出入，是否與事實相符，已非無疑。且被害人丙○○
    於警訊中明確指述伊認識被告乙○○，被告乙○○雖僅與甲○○等人共同駕車圍
    堵伊，並未實施恐嚇暴力行為，惟其自始至終均全程參與（見八十九年十二月二
    十八日警訊筆錄及及八十九年十二月二十日警訊筆錄），及於檢察官偵查中亦指
    稱當時伊人在（甲○○家中）房間內，乙○○等人在外面（見偵查卷第六十一頁
    反面），共同被告李文榮亦於警訊中供稱伊與丙○○至甲○○住處時，被告乙○○亦在場（見九十年一月十二日警訊筆錄），足徵被告乙○○對於被告甲○○之
    之犯罪計畫知情，且確有開車參與圍堵丙○○，並強押丙○○返回甲○○住處，
    知悉甲○○、李文榮、「矮仔猴」等人之恐嚇取財之事並全程在場參與，雖本身
    未親自恐嚇被害人，惟既係以自己共同犯罪之意而參與，且有犯意之聯絡，仍應
    負共犯之責。是被告乙○○所辯為畏罪卸責之詞，洵無足採。雖已判決確定被告
    甲○○另於原審、本院改稱：「乙○○在回我家時就先走了，不知道去哪裡，後
    來丙○○走了，他才又到我家」云云（見原審卷第四十九頁，本院九十一年四月
    十七日審理筆錄、九十一年二月二十五日訊問筆錄），及被害人丙○○於原審改
    稱：「車開到甲○○家，；：乙○○不在場」（見原審卷第三十五頁）及於本院
    改稱：「不認識乙○○，當天人很多，我也不知他有無在場，是他們供出他的」
    云云（見本院九十一年四月一日訊問筆錄），以附和被告乙○○之辯解，因均與
    渠等先前之陳述迥異，顯為迴護被告乙○○之詞，不足採取。
  (四)綜上所述，本案事證明確，被告乙○○犯行堪以認定，應依法論科。
二、核被告乙○○所為，係犯刑法第三百零二條第一項之剝奪行動自由罪、同法第三
    百四十六條第一項之恐嚇取財罪及毒品危害防制條例第十一條第一項、第二項持
    有第一級、第二級毒品罪。被告乙○○與已判決確定之被告甲○○、李文榮及「
    矮仔猴」、「矮仔猴」之不詳姓名年籍友人（成年人）及共同將被害人押往甲○○住處之不詳姓名年籍成年男子等人間，就前揭犯行有犯意聯絡及行為分擔，均
    為共同正犯，公訴意旨雖認被告乙○○為幫助犯，惟其係以自己犯罪之意思而參
  與已如前述，自應論以共同正犯，並變更法條（按：原審判決於論結欄已引用刑
    事訴訟法第三百條，惟理由內未述及此部分，應予補充）。其所犯上開數罪間，
    有方法、結果之牽連關係，應從一重論以恐嚇取財。再被告與甲○○等人向被害
    人丙○○脅迫以索取財物時，雖未致丙○○達不能抗拒之程度，惟渠等取得被害
    人交付財物後即將之花用，而有為自己不法所有之意圖，既如前述，其行為自應
    成立刑法第三百四十六條第一項之恐嚇取財罪，公訴意旨認被告甲○○、李文榮
    等此部分行僅成立刑法第三百零四條第一項之強制罪，即有未洽。再公訴意旨雖
    未論及被告乙○○之恐嚇取財及持有第一、二級毒品等犯行，惟其此部分犯行與
    被告業據起訴之剝奪行動自由犯行，有牽連犯之裁判上一罪關係，本院自得併予
    審究。又被告乙○○曾因違反麻醉藥品管理條例罪，經臺灣新竹地方法院判處有
    期徒刑三月確定，八十六年一月六日易罰金執行完畢之事實，有本院被告全國前
    案紀錄表一紙在卷可稽，其於五年內再犯本件有期徒刑以上之罪，為累犯，應依
    法加重其刑。
三、原審因以適用刑法第二十八條、第三百零二條第一項、第三百四十六條第一項、
    第四十七條、第五十五條，毒品危害防制條例第十條第一項、第二項、第十八條
    第一項之規定，審酌被告素行非佳，且於日間在人車往來之交通要道公然強押被
    害人，對社會治安危害非輕、被害人所受損害，及其非犯罪主謀，為盲從附和被
    告甲○○等之情節，與犯罪後之態度等一切情狀，量處有期徒刑十月，且以扣案
    之第一級毒品海洛因十三包（驗餘淨重合計二百四十點七公克），應依毒品危害
    防制條例第十八條第一項之規定，諭知沒收銷燬。本院經核原審認事用法，並無
    不合，量刑亦稱允當。被告上訴意旨，仍執前詞，否認犯罪，指摘原判決不當，
    為無理由，應予駁回。
據上論斷，應依刑事訴訟法第三百六十八條，判決如主文。
本案經檢察官李金定到庭執行職務。
中      華      民      國    九十一    年      四      月     三十     日
                              臺灣高等法院刑事第二十二庭
                                  審判長法  官  許  正  順
                                        法  官  邱  同  印
                                        法  官  胡  方  新
右正本證明與原本無異。
如不服本判決應於收受送達後十日內向本院提出上訴書狀，其未敘述上訴之理由者並
得於提起上訴後十日內向本院補提理由書（均須按他造當事人之人數附繕本）。
                                        書記官  秦  慧  榮
中    華    民    國     九十一    年      五       月       一         日
附錄    本判決論罪科刑法條：
刑法第三百零二條第一項：
私行拘禁或以其他非法方法，剝奪人之行動自由者，處五年以下有期徒刑、拘役或三
百元以下罰金。
刑法第三百四十六條第一項：
意圖為自己或第三人不法之所有，以恐嚇使人將本人或第三人之物交付者，處六月以
上五年以下有期徒刑，得併科一千元以下罰金。
毒品危害防制條例第十條第一項：
施用第一級毒品者，處六月以上五年以下有期徒刑。
